【裁判字號】    89,訴,596
【裁判日期】    900309
【裁判案由】    違反森林法
【裁判全文】
臺灣基隆地方法院刑事判決                        八十九年度訴字第五九六號
    公  訴  人  臺灣基隆地方法院檢察署檢察官
    被      告  甲○○
右列被告因違反森林法案件，經檢察官提起公訴 (八十九年度偵字第二六四五號 )，
本院判決如左：
    主      文
甲○○在公有山坡地未經同意從事修建溝渠之開發，致生水土流失未遂，處有期徒刑
參月，如易科罰金以參佰元折算壹日，緩刑貳年。如附圖所示Ａ、Ｂ部分（面積共計
玖點零伍平方公尺）之排水溝沒收。
    事      實
一、甲○○明知坐落基隆市○○區○○段一二四一地號及同市○○段一四九九地號之
    土地（公訴人誤載為基隆市○○區○○段一二四二、一二四五地號土地）均係經
    行政院核定及台灣省政府公告之國有法定山坡地，且上開基隆市○○段一四九九
    地號土地另屬森林法第二十二條所規範編定公告之保安林地，竟未經依法申請許
    可，於民國八十七年九月中旬某日，擅自在上開二筆土地上附圖所示Ａ、Ｂ部份
    興建混凝土加蓋排水溝一座，面積合計為九點零五平方公尺，幸未致生水土流失
    。嗣於八十九年五月十六日上午九時三十分許基隆市政府建設局山坡地查報取締
    小組人員至現場勘查始發覺上情。
二、案經基隆市警察局第二分局報告台灣基隆地方法院檢察署檢察官偵查起訴。
    理  由
一、訊據被告甲○○固坦承於前揭時地興建混凝土加蓋排水溝之事實，惟辯稱：八十
    七年九月間因水災導致該處土石坍塌，其為保護住處及養豬處財產安全，始將山
    溝加以整理並興建混凝土加蓋排水溝一座云云。經查基隆市○○區○○段一四九
    九地號及同市○○段一二四一地號之二筆國有土地，均係經行政院核定及臺灣省
    政府公告之屬於水土保持法所稱之山坡地，且上開調和段一四九九地號土地另屬
    森林法第二十二條所規範編定公告之保安林地之事實，不惟有土地登記謄本二份
    附卷可稽外，亦有臺灣省政府於民國（下同）八十六年十月八日以八六府農水字
    第一六八八六七號公告暨所附臺灣省山坡地範圍地段明細表（訂正後）、台灣省
    政府八十七年四月八日八七府農林字第二三一七五號公告暨附件影本等各一件在
    卷為憑。又被告未經依法申請核准即於附圖所示Ａ、Ｂ部份國有山坡地及保安林
    地上占用並興建混凝土排水溝一座，面積達九˙零五平方公尺等情，業據證人即
    基隆市建設局農林課職員藍煌明於偵查中證述明確，並經基隆市政府建設局山坡
    地查報小組及本院分別至現場勘驗屬實，及囑託基隆市信義區地政事務所至現場
    測量明確，有該勘驗筆錄、土地複丈成果圖及現場照片十八張在卷可證。再者，
    被告所興建之混凝土加蓋排水溝一座，經基隆市政府會勘結果，並無發現有致生
    水土流失或損壞水土保持之處理與維護設施之情形，有基隆市政府八九基府建農
    字第０九七０七０號函在卷足憑，顯見被告所為之上開設置行為，尚未造成水土
    流失。綜上所述，被告上開辯解尚屬無據，本件事證明確，其犯行堪以認定，應
    予依法論科。
二、按水土保持法所謂之「山坡地」，依該法第三條第三款之規定係指「國有林事業
    區、試驗用林地、保安林地及經省（市）主管機關參照自然形勢、行政區域或保
    育、利用之需要，就合於左列情形之一者劃定範圍，報請行政院核定公告之公、
    私有土地：一、標高在一百公尺以上者。二、標高未滿一百公尺，而其平均坡度
    在百分之五以上者」，依上開條文文意觀之，保安林地亦屬該法所稱之「山坡地
    」應至為明確。又水土保持法係於八十三年五月二十七日制定公布，同年十月二
    十一日修正公布，相較於山坡地保育利用條例係於六十五年四月二十九日制定公
    布，並於八十七年一月七日修正公布第二十三至三十五條等條文，及森林法第五
    十一條於八十七年五月二十七日經總統令公布修正施行，是山坡地保育利用條例
    、森林法因最近一次修正，相對於水土保持法係屬後法，水土保持法則屬前法，
    但依水土保持法第一條第二項之規定：「水土保持，依本法之規定，本法未規定
    者，適用其他法律之規定」，因此就水土保持法之立法體制而言，係立於特別法
    之地位，且適用時排斥其他法條之適用，僅水土保持法未規定時，始有其他法律
    適用之餘地，因此基於「新普通法不能變更舊特別法」之原則，被告前揭行為仍
    應優先適用水土保持法之規定加以論處，核先敘明。核被告甲○○在前揭基隆市
    中正區○○段一二四一號公有山坡地及調和段一四九九地號公有保安林地修建排
    水溝但尚未致生水土流失實害之行為，均係犯水土保持法第三十二條第四項、第
    一項之在公有山坡地未經同意修建溝渠致生水土流失之未遂罪。被告之上開犯行
    雖亦合於刑法第三百二十條第二項之竊佔罪、森林法第五十一條第三項、第一項
    之於他人保安林內擅自占用罪及山坡地保育利用條例第三十四條第一項之擅自占
    用罪，惟因水土保持法第三十二條第四項、第一項前段係前揭法條之特別法，依
    特別法優於普通法之法律競合關係均應逕論以水土保持法第三十二條第四項、第
    一項之罪。公訴意旨漏未斟酌此點，而認被告於保安林內擅自占用行為係犯森林
    法第五十一條第一項之罪，容有誤會，惟起訴之犯罪事實同一，應依法變更起訴
    法條。又其未經同意擅自於保安林地、山坡地修建溝渠之行為，係接續犯上開水
    土保持法第三十二條第四項、第一項前段之罪，為單純一罪。
    再公訴人對於被告占用土地修建水溝土地為山坡地，而違反山坡地保育利用條例
    及水土保持法部分未據起訴，惟本院認上開行為與業經起訴部分係屬實質上一罪
    之關係，應為起訴之效力所及，本院自應併予審判。被告已著手於犯罪行為之實
    施，而未致水土流失，為未遂犯，依法減輕其刑。又查被告修建之排水溝並未致
    生水土流失，已如前述，且其所占用之面積極少僅有九˙零五平方公尺，所生損
    害不大，本院因認被告因不諳律法，一時失慮致罹刑章，而其所犯係最輕法定本
    刑為有期徒刑六月以上之罪，衡諸其犯罪情狀尚屬輕微，犯罪動機亦可堪憫恕，
    顯有情輕法重之情，爰依水土保持法第三十二條第一項但書之規定遞減輕其刑。
    爰審酌被告素行良好、僅因一時便利，避免其財產損失而修建排水溝，以致佔用
    九點零五平方公尺之國有山坡地，所生之損害程度甚為輕微及犯罪態度良好等其
    他一切情狀，量處如主文所示之刑，並諭知易科罰金之折算標準，以示懲儆。末
    查，被告前未曾受有期徒刑以上刑之宣告，有臺灣基隆地方法院檢察署刑案資料
    查註紀錄表乙紙附卷可稽，其為方便排水避免住處遭逢水災以致財物損失，而修
    建排水溝，惡性非重，且屬偶發犯罪，其經此教訓當知所戒惕，信無再犯之虞，
    本院認對其所宣告之有期徒刑以暫不執行為適當，爰併予宣告緩刑二年，以勵自
    新。至被告所興建如附圖編號Ａ、Ｂ所示之加蓋混凝土排水溝一座（面積合計為
    九點零五平方公尺），為被告所有，應依刑法第三十八條第一項第二款、水土保
    持法第三十二條第五項予以宣告沒收。
據上論斷，應依刑事訴訟法第二百九十九條第一項前段、第三百條，水土保持法第三
十二條第四項、第一項前段、但書、第五項，刑法第十一條前段、第二十六條、第七
十四條第一款、第四十一條第一項，第三十八條第二項第二款罰金罰鍰提高標準條例
第二條，判決如主文。
本案經檢察官黃士元到庭執行職務。
中      華      民      國      九十      年      三      月     九     日
                                  臺灣基隆地方法院刑事第二庭
                                      法  官  汪  梅  芬
右正本證明與原本無異。
對於本件判決如有不服，應於收受送達後十日內，向本院提出上訴書狀，上訴於臺灣
高等法院，並按他造當事人之人數附具繕本。
                                      書記官  黃  致  祥
中      華      民      國     九十     年      三      月      九      日
【附錄論罪法條】
水土保持法第三十二條第一項：
在公有或私人山坡地或國、公有林區或他人私有林區內未經同意擅自墾殖、占用或從
事第八條第一項第二款至第五款之開發、經營或使用，致生水土流失或毀損水土保持
之處理與維護設施者，處六月以上五年以下有期徒刑，得併科新臺幣六十萬元以下罰
金。但其情節輕微，顯可憫恕者，得減輕或免除其刑。
第四項：
第一項未遂犯罰之。


司法院資訊處製作；財團法人民間司法改革基金會備份。
